臺灣臺北地方法院民事判決　九十年度重訴字第二四三四號
　　原　　　告　毅強企業股份有限公司
　　法定代理人　乙○○
　　法定代理人　甲○○
右當事人間請求給付貨款事件，本院判決如左：
    主      文
原告之訴及假執行之聲請均駁回。
訴訟費用由原告負擔。
    事      實
甲、原告方面：
一、聲明：
（一）被告應給付原告新台幣（下同）一千六百二十九萬四千三百二十元，及自鈞院
      九十年度促字第三四四五一號支付命令送達被告翌日起至清償日止，按年息百
      分之五計算之利息。
（二）願供擔保，請准宣告假執行。
二、陳述：
（一）被告為進行交通部台灣區國道新建工程局第二高速公路後續計畫九如林邊段第
      Ｃ三八七Ｂ標工程（下稱系爭工程），於民國八十九年間委託原告設計、規劃
      、製作前開工程之盤式支承（POT BEARING）及端錨及續接器（POST─TENSION
      -ING SYSTEM），兩造並簽訂「Ｃ三八七Ｂ標盤式支承」訂購合約及「Ｃ三八
      七Ｂ標端錨及續接器」訂購合約。原告已依約交貨至被告指定之工地並經被告
      簽收，總計盤式支承及端錨及續接器部分之貨款合計為一千六百九十四萬二千
      零二十三元，被告除僅支付六十四萬七千七百一十三元外，對於其餘款項一千
      六百二十九萬四千三百二十元則並未支付，此為被告所不爭，為此依民法第三
      百六十七條規定，訴請被告如數給付，並自鈞院九十年度促字第三四四五一號
      支付命令送達被告翌日起至清償日止，按年息百分之五計算之利息。
（二）被告因其發生財務危機，故通知債權人出席會議瞭解債務情形，證人謝逸光出
      席九十年九月三日債權人會議之目的，係為瞭解債權債務情形，於當日僅簽署
      債權人會議出席簽到單，於債權人會議當日，債務人亦僅告知全體債權人有關
      被告公司無力清償之事實，原告及其他債權人並未達成任何共識，會議即告結
      束，債權人會議當日亦未成立自救委員會，證人謝逸光亦未簽署任何書面文件
      ，上開各情業經謝逸光證稱屬實，是謝逸光僅代表原告出席債權人會議，然原
      告公司從未表示同意參與自救會。依自救會組織章程內容以觀，參加之會員應
      繳交債權額百分之一之會員會費，原告為一股份有限公司，業務之執行原則上
      應由董事會決定之，證人謝逸光代表出席會議之目的，僅為瞭解被告公司之債
      權債務及其現有資產狀況等情形，其出席被告公司歷次召開之會議時所被要求
      簽署之任何文件，依其認知均僅認為係簽署會議出席簽到單而已，並非簽署任
      何法律文件，是否參加自救會，及因參加自救會之會員尚須繳交百分之一之高
      額會費等事項，其於會議時均表示須經公司內部開會後始能決定。本件被告公
      司通知原告參與會議時，並未告知開會之目的，於會議時亦未達成任何共識或
      簽署任何法律文件，原告公司對於被告之貨款債權金額龐大，參加自救會又須
      繳交龐大會費，理當經公司內部開會討論後始能決定是否參加，足證原告並未
      同意參加自救會。
（三）被告公司債權人自救會於九十一年二月二十七日發函給系爭工程債權人（含原
      告），函請原告於九十一年三月三十日前辦理加入自救會登記，以利自救會統
      計債權金額及將來參與債權分配，並維護原告債權人之權利，另觀該函文說明
      二亦記載：「依本自救會章程規定，入會者應繳交債權比例之百分之一以供一
      般行政支出之費用」等語，足證原告從未參加自救會，故未繳交入會費。被告
      雖辯稱原告已於九十年九月十二日與該自救會達成和解（該自救會之債權人代
      表為：士新儲運股份有限公司、燁麒預拌混凝土有限公司、富翼企業有限公司
      ），該自救會同意被告讓與相關工程款、工程保留款及機具設備，以為清償系
      爭工程工程款，該自救會之債權人代表並與被告簽訂債權讓與同意書，兩造就
      系爭貨款已經達成和解云云，與事實不符。蓋被告積欠原告之款項為盤式支承
      與端錨及續接器之買賣貨款，並非債權讓與同意書第一條所稱之「甲方（即被
      告）之所有工程款債權」，原告並未表示參加自救會，且不問原告是否參加自
      救會，參加者亦不表示同意委由該自救會與被告就系爭款項達成和解。另觀債
      權讓與同意書第八條之規定，被告之債權人提出之證明文件經被告與債權人代
      表雙方確認其確屬於本工程之債權人者，亦得參與分配，被告自應提出經雙方
      確認後之工程款債權證明文件，以資證明。
三、證據：提出「Ｃ三八七Ｂ標盤式支承」訂購合約、「Ｃ三八七Ｂ標端錨及續接器
    」訂購合約、訂購單、出貨單、發票各一份、支票及退票理由單各一份、九泰營
    造Ｃ三八七Ｂ標債權人自救會九十年十一月二十六日通知單、九十一年二月二十
    七日函各一件、原告回函一件（以上均為影本），並聲請傳訊證人謝逸光。
乙、被告方面：
一、聲明：除聲明如受不利判決，願供擔保聲請免為假執行之宣告外，餘如主文第一
    項所示。
二、陳述：
（一）被告前因公司財務危機致延緩系爭工程工程款，惟相關下游承包廠商已於被告
      財務危機之後成立「九泰營造Ｃ三八七Ｂ標債權人自救會」（以下簡稱「自救
      會」），原告亦委任證人謝逸光代表原告參與該自救會九十年九月三日於南州
      鄉公所四樓會議室所舉行之「九泰南二高Ｃ三八七Ｂ標債權人會議」，此有謝
      逸光親筆簽名於該債權人會議會議紀錄及系爭自救會組織章程可證，且該組織
      章程並經林慶雲律師當場見證，則原告已參與該自救會，並委由該自救會代為
      與被告洽談協商相關清償系爭工程工程款事宜之事實，至為明確。查被告已於
      九十年九月十二日與自救會達成和解，自救會同意被告讓與相關工程款、工程
      保留款及機具設備，以清償系爭工程工程款，該自救會之債權人代表並與被告
      簽訂「債權讓與同意書」，該債權讓與同意書並於同日經台灣高雄地方法院所
      屬民間公證人陳祺昌事務所公證人陳祺昌簽發認證書認證無訛。由此可知原告
      已於九十年九月十二日委由該自救會，就原告起訴請求之本件工程款與被告達
      成和解，原告竟於事後對被告先後以支付命令、起訴之方式請求被告清償系爭
      已為雙方達成和解之工程款，實令被告不解。
（二）依據原告委由自救會與被告和解所簽訂之債權讓與同意書第六條明文規定：「
      在甲方（被告）將債權讓與乙方（「自救會」），於執行本債權讓與處理過程
      及讓與金額確認前，乙方之任何各別或集體均不得請求甲方履行債務」，今該
      工程仍陸續正常進行中，被告所讓與本工程之工程款、工程保留款均在「執行
      本債權讓與處理過程及讓與金額確認」之程序當中，原告竟違反雙方協議及漠
      視和解事實而提起本件訴訟，實不知其用意何在。查被告已於九十年九月二十
      二日去函國道新建工程局四區工程處，就相關系爭工程與下游包商和解之情形
      及相關和解文書報請核備，被告雖歷經財務危機但從未推諉卸責，逢此整體營
      造業遽烈不景氣之當口，被告絕非「債留台灣」一走了之的不肖公司，惟亦望
      相關協力廠商能本著同舟共濟之精神，本諸雙方之和解協議繼續合作共渡難關
      ，以共創雙贏。
（三）查原告公司之受僱人即證人謝逸光已當庭證稱九月十日有在律師事務所參加自
      救會的開會程序，並在自救會組織章程上簽名等語，則原告所稱未出席並簽名
      於自救會組織章程一節，已不攻自破。證人謝逸光係受原告公司指派參與債權
      協商會議，其為屆滿二十八歲之完全行為能力人，於律師事務所並經律師當場
      見證之情形下，其於系爭自救會組織章程上所為之公司全名及個人全名（含身
      分證字號）之簽名行為，究為證人謝逸光所證稱之「在上面簽名是因為我看過
      」，抑或是被告歷來所主張之「原告實已參與該自救會」？衡諸常情，謝逸光
      既已受原告公司之委派第二次出席債權協商會議（九月三日第一次，九月十日
      第二次），若如謝逸光所言第一次會議之情形是「後來沒有結論不歡而散」，
      謝逸光又怎會在毫無參與自救會運作之意願下，貿然於有律師在場見證之情形
      下簽名於系爭債權人自救會組織章程上，而僅是為了表明「在上面簽名是因為
      我看過」之意思？又第一次債權協商會議之出席債權廠商共計有二十九家，出
      席簽到之方式明列有：廠商名稱、出席人員、聯絡電話，顯見出席簽到自有其
      簽到之方式。今簽署於系爭債權人自救會組織章程上之債權廠商僅有九家，顯
      見只有部分之債權廠商同意參與自救會，而原告實為其中之一。又若此一文書
      僅如原告代表謝逸光所言，係為表明看過該文書而簽名其上，又怎需鄭重其事
      書立公司全名、代理人姓名及身分證字號，且至律師事務所委由律師當場見證
      ？凡此皆可知證人謝逸光所證稱「在上面簽名是因為我看過」之證詞，實與常
      情相悖，不足採信。
（四）原告所提自救會九十年十一月二十六日致原告公司之通知單，於說明一中明確
      指出「貴公司（即原告）於90.09.10.派員至高雄市慶雲律師事務所，參與本
      會之成立，律師見證乙案，如附件」，可知原告實已參與自救會之成立，且為
      自救會之一員，乃自救會所一致認同之明確事實，原告於其書狀中刻意將該事
      實及表彰該事實之附件略而不提，顯係刻意隱瞞對其不利之事實。原告雖以其
      回函，及「未繳自救會會費故未參與自救會」此一錯誤邏輯，說明其未參與自
      救會，惟參與自救會之法律行為非屬「要物行為」，故原告究有無參與自救會
      ，實與原告有無繳費無涉，原告執此主張其未參與自救會，其邏輯實有違誤。
（五）原告另主張被告積欠之款項為買賣貨款，並非債權讓與同意書之工程款債權云
      云。惟細究債權讓與同意書可知，該債權讓與同意書所載工程款債權係指被告
      對國工局已估驗所得請求之工程款債權，與被告和自救會和解之所有積欠下游
      廠商之債務實不相關。縱認其所言之工程款債權係為被告和解之標的，望文生
      義即可知所謂「工程款債權」，自當包括因該工程所衍生之所有承攬、施作、
      機具、材料之費用。今原告欲將此一非法律用語之「工程款債權」狹義曲解為
      不包括其起訴所主張之「盤式支承」、「端錨」、「續接器」（此三者皆為系
      爭工程施工所需用之工程器材）之買賣貨款，其說法毫無立論基礎，原告倘本
      於此一認知前提（即其所有之債權非屬相關工程款債權），又為何數次派人參
      與系爭債權人自救會之協商開會？實無法自圓其說。
三、證據：提出九泰南二高Ｃ三八七Ｂ標債權人會議會議紀錄一件、九泰營造Ｃ三八
    七Ｂ標債權人自救會組織章程一份、債權讓與同意書一份、台灣高雄地方法院所
    屬民間公證人陳祺昌事務所認證書一件、被告公司九十年九月二十二日泰總字第
    900145號函一件、債權人名冊一份（以上均為影本）。
    理      由
一、原告起訴主張被告為進行交通部台灣區國道新建工程局第二高速公路後續計畫九
    如林邊段第Ｃ三八七Ｂ標工程，與原告簽訂盤式支承訂購合約、端錨及續接器訂
    購合約，原告已依約交貨並經被告簽收，被告除支付六十四萬七千七百一十三元
    外，尚欠一千六百二十九萬四千三百二十元貨款未為支付，依民法第三百六十七
    條規定，被告自有給付之義務；嗣被告因財務危機，通知債權人出席會議，證人
    謝逸光雖代表原告出席債權人會議，然未曾簽署任何法律文件，且是否參加自救
    會尚須經原告公司內部開會始能決定，原告又未繳交高達債權金額百分之一之會
    員會費，足證原告並未同意參加自救會，且被告積欠原告之款項為盤式支承與端
    錨及續接器之買賣貨款，並非債權讓與同意書第一條所稱之工程款債權，另依債
    權讓與同意書第八條之規定，被告亦應提出經被告與債權人代表雙方確認後之工
    程款債權證明文件，以資證明等語。
二、被告則以：因被告公司先前發生財務危機，系爭工程相關下游承包廠商遂成立自
    救會，原告已委任謝逸光代表參與該自救會之債權人會議，該自救會組織章程並
    經律師當場見證，則原告應已參與該自救會，該自救會復與被告達成和解協議，
    同意被告讓與相關工程款、工程保留款及機具設備，以清償系爭工程款項，自救
    會債權人代表嗣與被告簽訂債權讓與同意書，並經民間公證人認證，依該債權讓
    同意書第六條之約定，被告自不得於執行債權讓與之處理過程中請求被告履行債
    務，詎原告違背該約定而對被告起訴請求，自屬無理；又債權讓與同意書所載工
    程款債權係指被告對國工局已估驗所得請求之工程款債權，縱認所謂工程款債權
    係指被告和解之標的，亦應包括因該工程所衍生之所有承攬、施作、機具、材料
    等費用等語，資為抗辯。
三、原告主張被告為進行交通部台灣區國道新建工程局第二高速公路後續計畫九如林
    邊段第Ｃ三八七Ｂ標工程（下稱系爭工程），與其簽訂「Ｃ三八七Ｂ標盤式支承
    」訂購合約及「Ｃ三八七Ｂ標端錨及續接器」訂購合約，原告已依約交貨並經被
    告簽收，貨款合計一千六百九十四萬二千零二十三元，被告除支付六十四萬七千
    七百一十三元外，尚欠貨款一千六百二十九萬四千三百二十元，未為給付等事實
    ，業據其提出訂購合約、訂購單、出貨單、發票、支票及退票理由單等件為證，
    且為被告所不爭執，堪信原告此部分主張為真實。然被告辯稱原告已參與系爭工
    程債權人自救會，依該自救會代表與被告簽立之債權讓與同意書，原告不得對被
    告為本件請求等情，則為原告所否認，是本件兩造爭執點即為：原告是否有參與
    九泰營造Ｃ三八七Ｂ標債權人自救會？其對被告起訴請求是否與債權讓與同意書
    之約定有違而不得為之？經查：
（一）被告辯稱原告曾推派代表謝逸光出席債權人會議，謝逸光簽名於自救會組織章
      程之上，經律師當場見證，原告已參加該自救會等情，業據其提出九十年九月
      三日於屏東縣南州鄉公所召開之九泰營造公司Ｃ三八七Ｂ標債權人會議會議紀
      錄、九泰營造Ｃ三八七Ｂ標債權人自救會組織章程為證。查該債權人會議紀錄
      上有原告公司代表謝逸光之簽名，債權人自救會組織章程上亦有謝逸光之簽名
      ，證人謝逸光復到庭證稱九月三日有到南州鄉公所參加債權人會議，有在出席
      人員名單上簽名，九月十日有在律師事務所參加債權人自救會之開會程序，並
      於自救會組織章程上簽名等語。證人謝逸光既為原告公司之代表，並於九十年
      九月三日、九月十日分別出席債權人會議與債權人自救會，復於債權人自救會
      組織章程上簽名，顯已表示同意該組織章程之內容，其代表原告同意加入債權
      人自救會之事實，應可確定。至於證人謝逸光雖證稱當時並未同意債權讓與行
      為，在自救會組織章程上面簽名只是因為有看過該章程等語，惟系爭自救會組
      織章程業已明白記載其宗旨、會員資格、委員組織及各項章程細目，並經林慶
      雲律師在場見證，顯見對於該組織章程同意之人，始可能簽名其上，否則若該
      章程繕打列印之目的僅供在場債權人代表閱覽，實無庸令各該在場之人一一簽
      名其上，甚且註明身份證字號，並記載律師為見證人，足見證人因身為原告之
      受僱人，其前開證言恐有偏頗原告之情，自不足採。
（二）依前開債權人自救會組織章程之內容，該自救會成立之宗旨為結合系爭工程之
      被告債權人，共同向被告公司爭取權益以為自保，規定凡系爭工程之債權人均
      得加入，並自會員中選任召集人及執行委員。查該自救會嗣後選定三家廠商（
      士新儲運股份有限公司、燁麒預拌混凝土有限公司、富翼企業有限公司）為債
      權人之代表，有被告提出之債權讓與同意書為證，證人謝逸光亦證稱當時有幾
      個金額比較大的廠商出來當代表等語，足認該三家代表廠商應受有債權人自救
      會之授權委託而行事。依被告與上開債權人代表於九十年九月十二日簽訂之債
      權讓與同意書第一條之約定，被告就其向交通部台灣區國道新建工程局（下稱
      交通部國工局）承攬施作之系爭工程，願就已施作而尚未請領之第十四期估驗
      款、已完工部分之工程保留款債權，及其他依交通部國工局規定於工程重新發
      包後得退還被告之所有工程款債權，願讓與債權人代表，實際正確金額以交通
      部國工局結算為準；依第二條、第三條之約定，被告尚且同意將其工機具及兩
      套NRS支撐先進工作車之所有權，讓與債權人代表，又依被告提出且為原告所
      不爭之債權人名冊所示，原告亦列名其中，則依債權讓與同意書第八條之約定
      ，原告自屬該債權讓與同意書效力所及之債權人之一。是被告辯稱其已與含原
      告在內之其他債權人達成債權讓與之協議，將系爭工程所有工程款債權均讓與
      參與自救會之債權人等語，自屬可採；原告主張其並未加入自救會，不受債權
      讓與同意書之拘束云云，自非可採。依該債權讓與同意書第六條之約定：「在
      甲方（即被告）將債權讓與乙方（即參與自救會之債權人），於執行本債權讓
      與處理過程及讓與金額確認前，乙方之任何各別或集體均不得請求甲方履行債
      務」，足見於債權讓與處理過程中，參與自救會之債權人不得各別對被告請求
      履行債務，而被告辯稱系爭工程迄今仍陸續正常進行中，其所讓與之工程款債
      權尚在執行處理中等情，復為原告所不爭，原告自應受該條約定之拘束，其提
      起本件訴訟，自無理由。
（三）原告主張其並未依自救會組織章程繳交債權金額百分之一之會費，足證並未參
      加該自救會等語，固據其提出九泰營造Ｃ三八七Ｂ標債權人自救會九十年十一
      月二十六日通知單，及原告公司覆函文件為證。查系爭自救會組織章程第二條
      、第十條固規定自救會會員應繳交其債權額度百分之一之會費，作為會務運作
      基金，經兩次催繳仍未支付者，自救會得將其會員資格取消，惟該會費之繳交
      目的僅在於供會務運作之用，並非加入自救會成為會員之條件，原告自不得以
      其未曾繳交會費為由，主張其並未成為自救會會員，蓋原告既已名列債權人名
      冊，該債權人自救會復授權三家廠商代表與被告簽訂債權讓與同意書，約定自
      救會成員不得各別對被告請求，原告即應受該債權讓與同意書之拘束，自不能
      以拒繳會費之方式而對抗被告，原告前揭主張，不足採信。原告另主張其本件
      所請求者，為盤式支承與端錨及續接器之買賣貨款債權，並非債權讓與同意書
      第一條所稱之「甲方所有工程款債權」等語，惟查，依債權讓與同意書第一條
      之意旨，係指被告願將其因施作系爭工程對於交通部國工局所得請領之一切工
      程款債權，讓與參與自救會之債權人（該債權人原則上以被告因施作系爭工程
      之需而對外欠負債務者為限），非指被告與自救會協議處理之標的，以被告所
      負欠之工程款債務為限。查被告係因施作系爭工程之需而向原告訂購系爭貨物
      一節，為原告所自承，則原告屬於系爭工程之債權人，當然符合參與自救會之
      要件，原告主張其「所請求者為貨款債權，非工程款債權」云云，顯然對於債
      權讓與同意書之文字有所誤解。再者，原告復主張依債權讓與同意書第八條約
      定，被告亦應提出原告之工程款債權憑證及經雙方確認後之工程款債權證明文
      件等語，惟查，該債權讓與同意書第八條之內容，應指未列名於該同意書附件
      （二）債權人名冊之債權人，如已提出債權證明文件證明其債權存在，該文件
      並經被告與自救會確認屬於系爭工程之債權者，亦得加入自救會，與其他債權
      人一同就所受讓之工程款債權參與分配，其規定意旨在於防止不屬於系爭工程
      債權之人任意加入參與分配債權之列，致其他真正債權人受有損害。故列名債
      權人名冊之債權人，因已參與自救會成立大會，即已表示確實屬於系爭工程之
      債權人，自無原告所稱尚須提出經確認之債權證明文件之可言，原告所言，亦
      不足採。
（四）綜上所述，原告曾參與九十年九月三日之系爭工程債權人會議開會程序，並於
      九十年九月十日於律師見證下在自救會組織章程上簽名表示同意，應已加入該
      自救會，嗣該自救會債權人代表於九十年九月十二日與被告簽訂債權讓與同意
      書，同意受讓被告就系爭工程對交通部國工局所得請領之全部工程款債權，以
      供含原告在內之多數債權人參加分配，則原告自應受該債權讓與同意書第六條
      之拘束，於債權金額確認、分配程序完成前，尚不得就其債權自行對被告起訴
      而為請求。
四、從而原告依據民法第三百六十七條之規定，請求被告給付貨款一千六百二十九萬
    四千三百二十元，及自本院九十年度促字第三四四五一號支付命令送達被告翌日
    起至清償日止，按年息百分之五計算之利息，為無理由，不應准許；原告之訴既
    經駁回，其假執行之聲請亦失所依據，應併予駁回。
五、本件判決事證已臻明確，兩造其餘攻擊防禦及舉證，核與判決結果無影響，爰不
    另一一論述，附此敘明。
六、據上論結，本件原告之訴為無理由，依民事訴訟法第七十八條，判決如主文。
中　　　華　　　民　　　國　　九十一　　年　　　五　　　月　  　三  　　日
                                        民事第二庭審判長法  官  丁蓓蓓
                                                        法  官  黃雯惠
                                                        法  官  林庚棟
右為正本係照原本作成
如對本判決上訴，須於判決送達後廿日內向本院提出上訴狀
中　　　華　　　民　　　國　　九十一　　年　　　五　　　月　　  三　  　日
~B法院書記官　劉芳菊
